【裁判字號】    98,消債更,232
【裁判日期】    980619
【裁判案由】    更生事件
【裁判全文】
臺灣臺南地方法院民事裁定           98年度消債更字第232號
聲  請  人
即  債務人  甲○○
上列當事人因消費者債務清理事件聲請更生及保全處分，本院裁
定如下：
    主  文
更生及保全處分之聲請均駁回。
聲請費用新臺幣壹仟元由聲請人負擔。
    理  由
一、按債務人不能清償債務或有不能清償之虞者，得依本條例所
    定更生或清算程序，清理其債務，消費者債務清理條例第 3
    條定有明文。又聲請更生或清算不合程式或不備其他要件者
    ，法院應以裁定駁回之，但其情形可以補正者，法院應定期
    間先命補正，復為同條例第 8條所明定。衡諸債之關係，係
    以當事人間之信賴關係為基礎，為社會經濟組織之重要支柱
    ，故當事人於以法律行為追求自己之利益之際，亦應顧及對
    方之利益，並考量債權債務在社會上之作用，本於誠實及信
    用之原則，行使債權及履行債務。是對於已陷入經濟上困境
    之消費者，若任其於惡性循環之債務窘境中生存，將衍生嚴
    重之社會問題，難以維持安定之社會經濟秩序，故為兼顧債
    權人、債務人雙方之利益，對陷於經濟上困境之消費者，乃
    允其於消費者債務清理條例施行後，得選擇以重建型之更生
    程序或清算型之清算程序清理其債務，藉以妥適調整債務人
    與債權人及其他利害關係人間之權利義務關係，保障債權人
    獲得公平受償，並謀求消費者經濟生活之重建復甦機會。惟
    若債務人履行債務並無困難，僅係為圖謀減免債務，而不為
    債務之履行，自有違債權契約為誠信契約之本旨。
二、本件聲請意旨略以：聲請人即債務人甲○○現任職於誼光保
    全股份有限公司，每月薪資收入約新臺幣（下同）19,500元
    ，除此薪資收入外，無其他財產，然累積債務總金額已達1,
    113,442 元，而聲請人有不能清償債務之情事，前已提出債
    權人清冊，以書面向最大債權金融機構台新國際商業銀行股
    份有限公司（下稱台新國際商業銀行）請求共同協商債務清
    償方案，惟聲請人每月薪資扣除餐費6,000元、電話費600元
    、交通費800元、扶養費3,000元、壽險費1,100元、其他支
    出與預備金1,500元及民間債權強制扣薪後，無法負擔台新
    國際商業銀行要求聲請人每月清償3,878元，最大債權金融
    機構台新國際商業銀行認定聲請人無法負擔任何還款條件，
    協商因而不成立，又其無擔保或無優先權之債務總額未逾1,
    200萬元，復未經法院裁定開始清算程序或宣告破產，為此
    ，依消費者債務清理條例提出本件更生之聲請；另債務人之
    債權人匯誠第一資產管理股份有限公司已聲請對債務人所有
    之財產強制執行，由台灣士林地方法院97年度執字第61487
    號事件強制執行中，為維持債權人間受償之公平性及使債務
    人有重建之機會，爰併聲請保全處分，請求停止台灣士林地
    方法院97年度執字第61487號之強制執行等語。
三、經查，本件聲請人前於消費者債務清理條例施行後，曾以書
    面向最大債權金融機構台新國際商業銀行請求共同協商，於
    前置協商程序中，債權人台新國際商業銀行所提出之還款方
    案為「分180期償還，利率0%，月付金3,878元」，然因聲請
    人表示遭民間債權扣薪中，無法負擔任何還款金額，因此台
    新國際商業銀行以「無法負擔任何還款條件」為由，於民國
    98 年1月17日出具前置協商不成立通知書與聲請人，有聲請
    人提供之前置協商不成立通知書、債權人台新國際商業銀行
    提供之前置協商等資料及民事陳報狀在卷可稽。
四、聲請人雖主張其任職於誼光保全股份有限公司，每月薪資收
    入約19,500 元，惟聲請人每月薪資扣除餐費6,000元、電話
    費600元、交通費800元、扶養費3,000元、壽險費1,100元、
    其他支出與預備金1,500元及民間債權強制扣薪後，無法負
    擔台新國際商業銀行要求聲請人每月清償之3,878元，最大
    債權銀行台新國際商業銀行認定聲請人無法負擔任何還款條
    件，協商因而不成立云云，查：
  (一)聲請人主張其協商當時任職於誼光保全股份有限公司，每月
    薪資收入約19,500元等語，而經本院依職權向聲請人任職之
    誼光保全股份有限公司函詢聲請人任職期間每月實際薪資若
    干等情，業據該商行函覆結果：甲○○自97年9月5日起迄今
    尚在公司任職，其每月薪資未強制扣薪7,000元前，97年12
    月薪資收入19,579元、98年1月薪資收入19,544元、98年2月
    薪資收入20,251元、98年3月薪資收入19,044元，此有該公
    司98年5月4日誼保業字第98026號函暨該函檢附之班表及薪
    資表在卷可佐，經核對聲請人之上開陳述，堪認聲請人每月
    薪資收入約為19,500元無訛。
  (二)又查，聲請人自陳聲請前二年內必要支出，包括每月支出餐
    費6,000元、電話費600元、交通費800元、扶養費3,000元、
    壽險費1,100元、其他支出與預備金1,500元，總計為13,0
    00元，惟查：
  1.聲請人曾於85年5月16 日向國華人壽保險股份有限公司投保
    「新防癌終身健康保險」【保險單號碼：F0000000號；附約
    為豁免保費保險（甲型）】，惟聲請人既生活已有困難，且
    上開保險均非屬強制保險，聲請人理應終止該保險契約，將
    該筆支出移作生活必需費用，要無於自身已負債纍纍之情形
    下，復每月支出保險費用1,100元，而徒增自身生活開銷之
    負擔，故該筆保險費之支出非屬必要生活費用，應予扣除。
    聲請人又主張每月有其他支出及預備金1,500元，然聲請人
    未提出相關證明證明有該等支出，是該筆支出亦非必要生活
    費用，亦應扣除。
  2.依上說明，聲請人所主張其每月生活支出扣除上述保險費1,
    100、其他支出及預備金1,500元後，其每月必要生活支出總
    計應為10,400元（計算式：13,000元－1,100元－1,500元＝
    10,400元）。
  (三)再者，聲請人雖主張：其因每月遭民間債權扣薪，無法負擔
    債權人台新國際商業銀行提出每月還款3,878元之條件云云
    。惟查：
  1.聲請人原係積欠中華商業銀行股份有限公司、遠傳電信股份
    有限公司之債務，而該等債務業經上揭二家公司將債權轉賣
    予匯誠第一資產管理股份有限公司，惟按為妥適調整債務人
    與債權人及其他利害關係人間之權利義務關係，保障債權人
    獲得公平受償，並謀求消費者經濟生活之重建復甦機會，聲
    請人非不可請求上開民間資產管理公司依循消費者債務清理
    條例所規定之協商程序，訂定適當合理可行之清償方案，以
    避免對其等資產管理公司負擔高額之償還金額，而致無法履
    行對其他債權人之協商條件，亦符合消費者債務清理條例兼
    顧保障債權人公平受償及重建復甦債務人經濟生活之立法目
    的。且本院參酌匯誠第一資產管理股份有限公司98年5月15
    日民事陳報狀所載：債務人皆未向陳報人請求協商處理…等
    語，足徵聲請人係有機會與資產管理公司達成個別協商之可
    能，而自始未曾請求資產管理公司依循消費者債務清理條例
    所規定之協商程序，訂定適當合理可行之清償方案至明。是
    以，聲請人於尚未請求資產管理公司依循消費者債務清理條
    例所規定之協商程序，訂定適當合理可行之清償方案之情況
    下，即遽斷其恐無餘力處理上開積欠之債務，尚非適當。
  2.又縱聲請人遭民間債權人聲請執行法院強制扣薪7,000元，
    此亦有誼光保全股份有限公司98年5月4日誼保業字第98026
    號函所附之個人薪資明細表在卷可參，再據匯誠第一資產管
    理股份有限公司98年5月15日民事陳報狀所述：原債權人中
    華商業銀行股份有限公司之債權餘額為113,525 元，原債權
    人遠傳電信股份有限公司債權金額為7,264元等語，是聲請
    人之民間債務共120,789元（計算式：113,525元＋7,264元
    ＝113,525元），則聲請人約於18個月內可將民間債務清償
    完畢（計算式：120,789÷7,000＝17.26 ）。承上所述，聲
    請人每月薪資收入約19,500元，扣除強制扣薪7,000元後，
    仍有12,500元，若再負擔台新國際商業銀行於協商時提供每
    月3,878元之方案，每月則餘8,622元（計算式：19,500元－
    7,000元－3,878元＝8,622元），與聲請人每月之必要支出
    10,400元僅差距1,722元，聲請人若願於18個月內再樽節支
    出，即可將民間債務償還完畢，於18個月後每月僅需償還
    3,878元，聲請人捨此不為，逕向法院聲請更生，顯有不當
    。
五、綜上所述，本件聲請人平均每月收入約19,500元，扣除聲請
    人每月生活必要費用10,400元，尚餘9,100元。綜觀聲請人
    之財產、收入資料、必要生活支出等情，聲請人應有能力償
    還債權人提出「分180期償還，利率0%，月付金3,878元」
    之還款方案，以與各債權人達成分期償還之協議，且參以聲
    請人提出之償還計劃表，表明願每月償還各家銀行及資產管
    理公司共6,000元，何以聲請人卻無法負擔台新國際商業銀
    行提出每月3,878之方案？是聲請人主張其不能清償債務，
    逕向法院聲請更生云云，自不足採。
六、綜上所述，債務人既非不能清償債務或有不能清償之虞，其
    更生之聲請即不符消費者債務清理條例第3條所定要件，且
    上開欠缺又屬無從補正，依上開說明，自應駁回其更生之聲
    請；又聲請人更生之聲請既經駁回，其保全處分之聲請，即
    無必要，應併予駁回，爰裁定如主文。
中    華    民    國    98    年    6     月    19    日
              民事第二庭    法      官  翁金緞
上為正本係照原本作成
如不服本裁定，應於裁定送達後10日內，以書狀向本院提出抗告
，並繳納抗告費新臺幣1千元
中    華    民    國    98    年    6     月    19    日
                            書  記  官  彭建山


司法院資訊處製作；財團法人民間司法改革基金會備份。
